臺灣高雄地方法院刑事判決　　　　　　　 94年度易字第884號
公　訴　人　臺灣高雄地方法院檢察署檢察官
被　　　告　乙○○
上列被告因侵占案件，經檢察官聲請簡易判決處刑（94年度偵字
第7906號），本院高雄簡易庭，認不宜以簡易通常處刑，改依通
常程序審理，本院判決如下：
    主  文
乙○○無罪。
    理  由
一、公訴意旨略以：被告乙○○於民國92年12月間，至告訴人桂
    華營造股份有限公司（下稱告訴人公司）位於高雄縣鳳山市
    ○○路316 號4 樓處所，向負責人甲○○聲稱可提供有關台
    糖公司將於高雄縣橋頭鄉興建員工宿舍之投標案相關資訊予
    告訴人公司參考，並於93年1 月4 日受聘為公司顧問，且收
    受告訴人公司之顧問費新臺幣（下同）2 百萬元，雙方約定
    告訴人公司如未能標得上開工程投標案時，被告即應於開標
    後3 日內，將2 百萬元全數返還，並由被告開立同額本票作
    為擔保。嗣告訴人公司未標得上開工程，乃向被告追討該2
    百萬元時，始知被告竟意圖為自己不法之所有，將上開2 百
    萬元侵占入己，並避不見面，因認被告涉犯刑法第335 條第
    1 項之侵占罪嫌等語。
二、按犯罪事實，應依證據認定之，無證據不得認定其犯罪事實
    ；又不能證明被告犯罪者，應諭知無罪之判決，刑事訴訟法
    第154 條第2 項、第301 條第1 項分別定有明文。又附解除
    條件之法律行為，於條件成就時，失其效力，民法第99條第
    2 項定有明文。再刑法上之侵占罪，係以侵占自己持有他人
    之物為要件，所謂他人之物，乃指有形之動產、不動產而言
    ，並不包括無形之權利在內，單純之權利不得為侵占之客體
    （最高法院71年台上字第2304號判決參照）。
三、公訴人認被告涉犯刑法第339 條第1 項之侵占罪嫌，無非係
    以：被告之自白及告訴代理人呂吉祥於警詢及偵訊時之證述
    ，並有被告所簽發之本票1 紙為其主要論據。訊據被告對於
    其於93年1 月4 日受聘為告訴人公司顧問，且收受告訴人公
    司顧問費2 百萬元，雙方約定倘告訴人公司未能標得台糖公
    司高雄縣橋頭鄉員工宿舍工程時，被告應於開標後3 日內，
    將2 百萬元全數返還，嗣告訴人公司並未標得上開工程等節
    ，迭據被告於警詢、偵查及本院審理等情不諱，惟堅決否認
    有何侵占之犯行，辯稱：伊並無侵占意圖，伊雖自告訴人公
    司取得2 百萬元，惟其中1 百萬元作為索取相關投標樣本資
    料及公關宴客費用，並已返還告訴人公司1 百萬元等語。經
    查：
  (一)被告於92年12月間，至告訴人公司位於高雄縣鳳山市○○路
    316 號4 樓公司處所，向負責人甲○○聲稱可提供有關台糖
    公司高雄縣橋頭鄉興建員工宿舍之投標案相關資訊予告訴人
    公司參考，並於93年1 月4 日受聘為公司顧問，且收受公司
    交與之顧問費2 百萬元，雙方約定如告訴人公司未能標得台
    糖公司上開工程之投標案時，被告即應於開標後3 日內，將
    2 百萬元全數返還，並由被告開立同額本票作為擔保，嗣告
    訴人公司未標得上開工程等節，迭據被告於警詢、偵查及本
    院審理時坦承明確，核與證人即告訴人公司負責人甲○○於
    本院審理時證述之情節相互符合，復有被告簽發之面額2 百
    萬元本票、告訴人公司押標金申請單、應付憑單各1 紙在卷
    可稽（見93年度發查字第5155號卷第6 頁、94年度他字第63
    0 號卷第8 頁、第10頁至第11頁），上開事實應堪認定。
  (二)被告於93年1 月4 日受聘為告訴人公司顧問，且收受告訴人
    公司顧問費2 百萬元，雙方並約定如告訴人公司未能標得前
    開工程時，被告即應於開標後3 日內，將2 百萬元悉數返還
    等節，業如前述，依被告與告訴人間上開約定內容觀之，被
    告因擔任告訴人公司顧問，而收取報酬2 百萬元，倘告訴人
    公司未標得前開工程時，被告即應將2 百萬元返還告訴人公
    司，則告訴人公司於交付2 百萬元時，該2 百萬元之所有權
    已移轉被告所有，僅附有告訴人公司未標得前開工程時，被
    告應返還2 百萬元之解除條件。準此，被告既已取得前開2
    百萬元之所有權，倘被告於解除條件成就時，未返還該2 百
    萬元，亦僅係債務不履行之民事糾葛，核與刑法第335 條第
    1 項侵占罪所稱之「侵占自己持有『他人之物』」要件不符
    ，尚難以該罪相繩。
四、綜上所述，本件被告既因擔任告訴人公司之顧問，而取得2
    百萬元之所有權，被告持有該2 百萬元，顯非持有他人之物
    ，縱被告未依約返還，亦僅係債務不履行之民事爭議，宜依
    民事途逕解決（按告訴人公司亦與被告達成和解，有撤回告
    訴狀1 份在卷可稽，見本院94年度簡字第2421號卷第14頁）
    ，核與刑法第335 條第1 項之侵占罪要件不符，自難繩以該
    罪責。又因公訴人對於起訴之犯罪事實既應負提出證據及說
    服之實質舉證責任，本案公訴人認被告所涉犯嫌所憑之證據
    ，尚無從說服本院達於通常一般之人均不致有所懷疑，而得
    確信其為真實之程度，依刑事訴訟制度「倘有懷疑，即從被
    告之利益為解釋」、「被告應被推定為無罪」之原則，即難
    據以為被告不利認定，自屬不能證明被告犯罪，依前開之說
    明，自應為被告無罪之諭知。
五、被告經合法傳喚，無正當之理由不到庭，因本院認為應諭知
    被告無罪，爰不待其陳述逕行判決。
據上論斷，應依刑事訴訟法452 條、第306 條、第301 條第1 項
，判決如主文。
本案經檢察官丙○○到庭執行職務。
中　　華　　民　　國　　94　　年　　8 　　月　　4 　　日
                  刑事第十六庭  審判長法  官  施柏宏
                                      法  官  陳億芳
                                      法  官  洪能超
以上正本證明與原本無異。
如不服本判決，應於判決送達後10日內，向本院提出上訴狀。
中　　華　　民　　國　　94　　年　　8 　　月　　4 　　日
                                      書記官  曾小玲
